臺北高等行政法院判決　　　　　　　　　　　　　　八十九年度訴字第四○四五號
　　　　　　　　　　　　　　　.
　　原　　　告　金鼎綜合證券股份有限公司
　　代　表　人　甲○○
　　訴訟代理人　乙○○（會計師）
　　　　　　　　張錦娥（會計師）
　　　　　　　　朱瑞陽　律師
　　被　　　告　財政部台北市國稅局
　　代　表　人　張盛和（局長）
　　訴訟代理人　丙○○
　　　　　　　　丁○○
右當事人間因營利事業所得稅事件，原告不服財政部中華民國八十九年十月三十一日
台財訴字第０八九００五０六二四號訴願決定，提起行政訴訟。本院判決如左︰
    主  文
訴願決定及原處分（復查決定）均撤銷。
訴訟費用由被告負擔。
    事  實
壹、事實概要︰
  一、原告辦理八十六年度營利事業所得稅結算申報，將原告所購買債券之持有至付
      息日兌領之利息，列報為「由付息機構扣繳之稅款」於「尚未抵繳之扣繳稅額
      」項下，用以抵繳當年度原告之應納稅額。
  二、被告則以原告本期購入債券，支付屬前手之利息收入六四、六九五、八八六元
      。該部分利息扣繳稅款六、四六九、五八八元，非屬原告利息收入之扣繳稅款
      ，否准抵繳其本期之應納稅額，並將之轉列於原告債券購買成本。
  三、原告對此行政處分不服，申請復查結果未獲變更，提起訴願亦遭駁回，乃提起
      本件行政訴訟。
貳、兩造聲明：
  一、原告聲明：
      求為判決如主文所示。
  二、被告聲明：
      求為判決駁回原告之訴。
參、兩造之爭點：
  一、原告主張：
    Ａ、原告列報系爭債券利息扣繳稅款，於法並無不合，蓋以原告之申報債券利息
        扣繳稅款之租稅扣抵權，係依據財政部六十四年函釋併依所得稅法第七十一
        條第一項及所得稅法第九十九條規定辦理：
      １、「人民有依法律納稅之義務」，此為憲法第十九條明白揭櫫之原則。所謂
          人民有依法律所定要件負繳納稅捐之義務者，亦即人民有依據法律所定之
          納稅主體、稅目、納稅方法等項而負納稅之義務，而稅捐稽徵機關亦應遵
          循法律規定，不得自行創設法令或任意裁量，始得核課稅捐，是謂「租稅
          法律主義」。為落實此租稅法律主義之內容，稅捐債務僅得基於法律而發
          生，惟於租稅法律所規定之課稅構成要件實現時，納稅人始生納稅之義務
          ；進而言之，即行政機關應循租稅法律主義，從而適用該當之課稅要件，
          不得憑空自為認定，恣為核課，始符合法治國家之原則。
      ２、依財政部六十四年九月四日台財稅第三六四四○號函釋（以下簡稱「六十
          四年函釋」）明訂：「債票無論曾否轉讓，均應由付息機構，以付息時之
          持票人為納稅義務人（記名式者為最後記名之人）就全部利息一次扣繳所
          得稅；並根據持票人之身分證明，依法填報扣繳憑單。納稅義務人為中華
          民國居住之個人或營利事業者，應將該項利息所得，依法合併當年度所得
          申報所得稅」（詳附件四）。上揭財政部六十四年函釋規定，債券無論曾
          否轉讓，均應由付息機構，以「付息時之持票人」為「納稅義務人」，就
          「全部利息」一次扣繳所得稅。準此，依上開函釋規定，對扣繳義務人、
          納稅義務人及扣繳規定均有明確規範及拘束。亦即，扣繳義務人應就持有
          期間全額利息一次扣繳稅款，納稅義務人為最後持票人，無論其依應計基
          礎計算實際賺取利息金額為全額或部份，仍需全額利息為基，計算扣繳稅
          款。換言之，最後持票人所取得利息給付淨額，即為原本應取得之利息金
          額減除扣繳稅額之差額（詳證據一），而扣繳稅額依所得稅法第七十一條
          第一項（詳附件五）及所得稅法第九十九條（詳附件六）規定，得憑扣繳
          憑單抵繳暫繳稅款或留抵當年度結算稅額。
      ３、次按「營利事業或個人買賣國內發行之公債、公司債及金融債券，買受人
          若為營利事業，可由該事業按債券持有期間，依債券之面值及利率計算『
          利息收入』，如其係於兩付息日間購入債券並於取息前出售者，則以售價
          減除其購進該債券之價格及依上述計算之利息收入後之餘額作為其證券交
          易損益。買受人若為個人，因個人一般多未設帳，應一律以其兌領之利息
          金額併入其當期綜合所得稅課徵。」為財政部七十五年七月十六日台財稅
          第七五四一四一六號函（以下簡稱「七十五年函釋」）所明示（詳附件七
          ）。準此，實務上有關債券利息所得之課稅方式，如買受人為個人採現金
          收付制，應一律以其兌領之利息金額併入其當年度綜合所得稅課徵；如買
          受人為營利事業時則採權責發生制，應按債券持有期間，依債券之面值及
          利率計算「利息收入」，課徵營利事業所得稅。本此以解，營利事業依七
          十五年函釋按實際持有期間之利息收入申報「課稅所得額」，同時依六十
          四年函釋列報「扣繳稅款」，至屬明確。
      ４、原告係經財政部核准經營債券買賣業務之證券自營商，依前揭七十五及六
          十四年函釋說明，分別列報利息收入及扣繳稅款，業符法令規定。進而言
          之，前揭七十五年函釋為營利事業在應計基礎下應如何計算利息收入為「
          課稅所得額」之規定；而六十四年函釋乃在說明債券買受人得以「扣繳稅
          款」抵減應納稅額，蓋以「扣繳稅款」可謂政府為管理運用財源，預先向
          納稅義務人借用日後可能產生之稅捐，以納稅義務人而言，其性質近似債
          權，俟日後實際稅額產生，再由稅捐稽徵機關多退少補。以附證扣繳憑單
          為例，扣繳稅額六八、四三二元，即扣繳單位自給付原告之總額六八四、
          三二○元中預先扣下繳納國庫數，致給付淨額為六一五、八八八元；若法
          律未定扣繳制度，則扣繳稅額六八、四三二元，給付淨額為○元。是以，
          「扣繳稅款」之計算係以課稅所得年度內，政府向納稅義務人預借金額之
          總計，與「課稅所得額」之計算或認定，係屬兩事，應予區別，不得混為
          一談。
      ５、以本案而言，債券屬可流通性之融通工具，基此特質，債券付息時之持票
          人往往與債券持票前手不同，此乃債券交易所特有。又姑不論債券持票前
          手固負有依持有期間繳納利息所得稅之義務，但實質扣繳稅款係自債券付
          息時之持票人之領取利息總額中扣除，並已依法取得扣繳憑單，自然享有
          抵繳稅款之權利，實屬當然。
    Ｂ、被告機關執意認定原告非納稅義務人，故認原告申報債券前手利息所得之扣
        繳稅款與所得稅法第七十一條不符，而否准系爭扣繳稅款抵繳原告當年度應
        納稅額，無非係以債券前手必須申報持有期間之利息，逕而因該項所得之扣
        繳及納稅義務，自應同屬於實際所得之人為由，進而否准原告有權將扣繳稅
        款抵繳應納稅額。惟查：
      １、如同前述，系爭債券前手利息所得之扣繳稅款屬原告所有，原告列報系爭
          扣繳稅款抵繳原告當年度應納稅額，業完全合乎法令規定。原處分機關以
          其主觀認定，以債券前手必須申報持有期間之利息，屬實際所得之人，應
          負受扣繳及納稅義務云云，顯然與行之已廿餘年之六十四年函釋規定債券
          利息扣繳方式不同，在法令未修正前，原處分機關應依現有法令課稅，不
          得創設課稅要件，以落實租稅法律主義。
      ２、又所得稅法除第十四條第一項第四類第三款及第二十四條第二項有關短期
          票券利息規定採分離課稅之扣繳稅款為其應納稅額外，其他各種所得之扣
          繳稅款依法均可全數抵繳納稅義務人當年度所得稅結算申報應納稅額，且
          多退少補。準此，系爭債券利息既非屬所得稅法規定分離課稅之範疇，原
          告以全數尚未抵繳之扣繳稅款抵繳當年度應納稅額，於法並無違誤。進而
          言之，財政部既已規定付息機構應就「全部利息」對原告扣繳所得稅，如
          被告機關卻恣意認為受扣繳之稅款僅有「部份」得用以抵繳原告之稅款，
          則與前揭財政部六十四年函釋意旨有違，二者顯相矛盾，自不待言。故原
          告取得前開租稅扣抵權係依前揭六十四年函釋而來，絕無被告機關所陳之
          「公法上租稅扣抵權，非得以私經濟交易而移轉」之情形。
      ３、再者，被告機關依行為時營利事業所得稅查核準則（下稱「查核準則」）
          第九十條第三款「扣繳他人之稅款」之規定（詳附件八），維持原核定，
          實屬對於法律關係與本件事實之認知錯誤。蓋本件原告確係以納稅義務人
          身分取得扣繳憑單，與前述查核準則第九十條第三款所稱「扣繳他人之稅
          款」有所不同，後者係指支付費用時，以扣繳義務人之身分，依據所得稅
          法第八十九條與各類所得扣繳率標準，對於所得者﹙即納稅義務人﹚履行
          扣繳責任之稅款；本件則係依據前揭財政部六十四年函釋，即原告係以納
          稅義務人而非扣繳義務人之身分所取得之利息扣繳稅款，自得依法抵繳結
          算申報之應納稅額。被告機關對於法律關係之認知既屬錯誤，則所據以作
          成之核課處分及復查決定，即無由維持，應予撤銷。
    Ｃ、基於信賴保護原則，原處分所持見解僅有向後生效之餘地：
        如前所述，原告基於對前揭六十四年函釋之信賴，預先繳納扣繳稅款，於取
        得扣繳憑單後，在申報時據以抵減應納稅額，被告竟又自行修改法律見解，
        使原告原有之信賴反而成為損害之根源，實違反信賴保護原則甚鉅，原處分
        當然有撤銷之必要。
    Ｄ、對被告就本案所持法律意見之反駁：
      １、被告謂：「納稅義務人得以扣繳憑單抵繳稅款，惟亦限定應以自行繳納之
          稅款始有其適用。又財政部七十五年函釋雖規定營利事業買賣公債，可按
          持有期間列報利息收入，並未規定營利事業於兩付息日間買回公債，按持
          有其間列報利息收入，及得以全期扣繳稅款抵繳其申報應納稅額。原告非
          系爭扣繳稅款之納說義務人，所取得之前手息扣繳稅款，不得適用所得稅
          法第七十一條及第九十九條，抵減應納稅額或暫繳稅款」云云。但原告則
          認為：「依據上開財政部六十四年函釋及所得稅法第七十一條第一項、所
          得稅法第九十九條之規定，列報系爭債券利息扣繳稅款，於法並無不合」
          ，其理由如下：
        ａ、查「營利事業或個人買賣國內發行之公債、公司債及金融債券，買受人
            若為營利事業，可由該事業按債券持有期間，依債券之面值及利率計算
            『利息收入』，如其係於兩付息日間購入債券並於取息前出售者，則以
            售價減除其購進該債券之價格及依上述計算之利息收入後之餘額作為其
            證券交易損益。買受人若為個人，因個人一般多未設帳，應一律以其兌
            領之利息金額併入其當期綜合所得稅課徵。」及「債票無論曾否轉讓，
            均應由付息機構，以付息時之持票人為納稅義務人就全部利息一次扣繳
            所得稅；並根據持票人之身分證明，依法填報扣繳憑單。．．．」分別
            為財政部七十五年七月十六日台財稅第七五四一四一六號函（詳原附件
            五）及六十四年九月四日台財稅第三六四四○號函所明示（詳附件四）
            。
        ｂ、據上，付息機構於付息時，對於付息時之最後持票人，無論其實際賺取
            利息金額為全額或部份，仍須以全額利息為基礎，計算扣繳稅款。詳言
            之，被告機關既已規定付息機構應就「全部利息」對原告扣繳所得稅，
            如原告又恣意認定受扣繳稅款僅有「部份」得用以抵繳稅款，則與前揭
            財政部六十四年函釋有違。因此。此案原告既確為付息時之最後持票人
            ，自當依前揭法令所示，併依所得稅法第七十一條及第九十九條（詳附
            件六、七），列報系爭前手債息扣繳說款，抵減應納稅額或暫繳稅款。
      ２、被告謂：「實際成本者，凡資產之出價取得，包括取得之代價，及因取得
          並為適於營業上使用而支付之一切必要費用，查系爭前手息扣繳稅款除否
          准抵繳應納稅額外，亦應轉入購入成本」云云。但原告則認為：「債券利
          息所得之扣繳稅款本質上係為「稅額」，而非屬被告機關認定之成本性質
          ，以扣繳稅款抵繳原告之應納稅額，始屬衡平」。因為就債券交易實務而
          言，買賣雙方除依照議定利率計算成交價格外，買方另需加計以票面利率
          計算前次付息日至成交日止賣方持有期間之利息給付賣方。該利息由賣方
          認列利息收入，買方無息墊付俟債券領息時始能收回。因此，原告購入債
          券時，代墊給付前手之利息，帳列原告購入債券之應收利息，而非證券交
          易成本。
      ３、被告謂：「原告買回公債兌領之利息及扣繳稅款均為前手所有，其本身無
          該項所得，縱扣繳憑單為原告之名義，亦非扣繳稅款之實際納稅義務人，
          自不得以之抵繳應納稅額或申請退稅」云云。但原告則認為：「債券無論
          曾否轉讓，均應由付息機構，以付息時之持票人為納稅義務人，就全部利
          息一次扣繳所得稅，造成原告形式上所有前手利息所得之扣繳稅款非屬於
          持有人所有的現象」，因為：
        ａ、依前揭財政部六十四年函釋，使債券付息時持有人之所有前手，皆無法
            以扣繳稅款抵繳當年度應納稅額，而為簡化稽徵程序，彙總以付息時之
            持票人為納稅義務人，課以繳納債券全部利息扣繳稅款之義務，致生持
            有人債券利息之扣繳稅款，於形式上所有前手利息所得之扣繳稅款非屬
            於持有人所有之現象，此乃法令有欠周延之結果。
        ｂ、進而言之，被告機關否准原告扣抵系爭扣繳稅款，且原告所有前手亦無
            法以扣繳稅款抵繳所得稅，係政府以一不當之行政處分得利，實無足採
            。
      ４、被告謂：「原告買回債券之全部購買價格為取得債券之成本，不得謂取得
          成本之一部份係得扣抵應納稅額之扣繳稅款，且債券之前手既為實際利息
          所得者，因該項所得而發生之扣繳及納稅義務，依實質課稅原則，應同屬
          於實際所得之人。況公法上之租稅扣抵權，非得以私經濟交易而移轉」云
          云。但原告則認為：「本件原告之租稅扣抵權，並非以私經濟交易而移轉
          」，因為原告係依據前揭財政部六十四及七十五年函釋，由債券付息機構
          所發之扣繳扣抵應納所得稅，其租稅扣抵權並未發生任何移轉行為，是以
          被告機關上開法律意見即屬無由。
      ５、被告謂：「原告對其前手之利息所得部份，自認無申報之義務，其既非該
          前手利息之納稅義務人，自無從依據所得稅法第七十一條規定，就前手息
          之扣繳稅額抵繳營業額事業所得稅」云云。但原告則認為：「其應為上開
          認列利息收入之納稅義務人」，其理由乃在於：依前揭財政部七十五年函
          釋併依所得稅法第七十一條與第九十九條，系爭前手利息所得之扣繳稅款
          既屬原告依法所有，則原告為其納稅義務人實屬當然，因此以其抵繳原告
          當年度應納稅額，業完全合乎法令之執行。
    Ｅ、最後爰將全案之爭點，綜合敘明如下：
      １、抵扣權之取得：
        ａ、按利息之扣繳義務人為機關或事業負責人，利息之納稅義務人為取得者
            為所得稅法第八十九條第一項第二款所明定。取得利息之納稅義務人，
            因受扣繳義務人扣繳利息所得後，納稅義務人得憑扣繳憑單扣抵應納稅
            額，為所得稅法第七十一條所明定。
        ｂ、本案中原告確已取得由公債發行機構即中央銀行（以下簡稱「付息機構
            」）所支付之債券利息收入所得，而因取得利息收入之所得者為原告，
            因此付息機構亦已依前揭所得稅法第七十一條之規定扣取原告之稅款，
            為雙方所不爭之事實。基於如上客觀之事實，本於實質所得課稅原則，
            原告既以取得由付息機構給付之公債利息，自應就付息機構所扣取之扣
            繳稅款全數，享有扣抵稅額之權利，要屬灼然。
        ｃ、如前揭說明，原告依持有公債上之票卷上記載，由付息機構支付公債利
            息予原告，客觀上原告確屬取得付息機構所支付之利息收入全數，自得
            取得本於該收入之全數扣抵權。至於，原告未依法申報利息收入，實係
            因原告之上級機關財政部之前揭七十五年七月十六日台財稅字第七五四
            一四一六號函釋之不當，要非可歸責於原告。退步言之，原告未申報利
            息收入之全數，亦僅原告違反申報義務，然因就利息收入之客觀事實顯
            示，原告已取得公債利息收入之全數，以實質所得課稅原則所確立之經
            濟實質觀點，原告就受扣取之扣繳稅額，當享有全數之扣抵權。
      ２、前手「利息」之定性：
        ａ、被告所持之理由係以前手依據其持有期間獲取利息收入，因已申報利息
            所得，則原告顯然不得享有全數扣抵稅額之權利。
        ｂ、惟被告之認定是有違誤，爰析述如下：
          I、債券行為獨立性原則與債券行為無因性原則：
            (1)、按有價證券之買賣，為求交易流通、易於轉讓及維護交易安全，因
                此就有價證券之交易或轉讓，法理上即以有價證券獨立性原則與有
                價證券無因性原則以確保交易之流通性。如票據行為獨立性原則即
                為適例。
            (2)、次按債券為有價證券之一種，為維護有價證券之流通秩序，自有前
                揭獨立性與無因性原則之適用。是以，應先與釐清債券行為與買賣
                債券之行為，是為不同之行為。其情形有如物權行為與債權行為之
                分野。
            (3)、以本案而論，前手間買賣債券之交易行為與公債有價證券之轉讓行
                為，為不同之法律行為，前者為買賣契約之負擔行為，後者為權利
                移轉之債券行為。就債券持有之前手間之買賣行為，因其買賣之標
                的為有價證券，自應適用所得稅法第十四條第七類第三項之財產交
                易所得，至於前手間之買賣價金之決定標準係參考公債票面之利率
                ，亦僅為買賣雙方論定交易價格之標準。再者，依公債票面上所記
                載之利率由付息機構給付予債券持有人，始為因付息機構向占有債
                券之人因前所給付之價金（本金）而因消費借貸行為所產生孳息，
                持有人始為真正之利息收取人，而所得稅法第十四條就利息所得之
                定義，其概念核心即因源於此。
          II、利息之概念：
              亦即本於公債制度之設計，係由持有公債之人向付息機構兌領利息收
              入，因公債上所彰顯之面額為消費借貸之本金，本於消費借貸之行為
              ，於到期日屆至時，依票面利率計算由付息機構支付利息，僅因政府
              發行之公債為有價證券具有流通之性質，與一般消費借貸契約並非有
              價證券而無流通之性格不同。同時亦因公債具有流通之性質，為維護
              交易之流通，是有債券行為獨立性與債券行為無因性。基此，參酌民
              法第六十九條法定孳息之定義及利息係附隨於本金而存在之交易實質
              並以借貸契約法律行為及客觀社會事實之認定，所稱『利息』應係由
              借款人向貸款人借貸本金所生之孳息，必須係因貸款人借貸本金予借
              款人而借款人因借貸本金所生之法定孳息即為利息，於利益歸屬上，
              本金與利息之領取人必須為同一人即貸款人。是以，除非係因借貸行
              為證券化（如公債），否則必須由貸款人借貸本金與借款人，借款人
              因利用貸款人之本金而須支付利息予貸款人，本金所有權與利息收取
              權人必須是同一人。
          III、利息收取權人：
            (1)、另按有價證券之權利行使是以占有有價證券為表徵，占有有價證券
                之人即為行使及享有證券權利之人。職是，最終占有債券之人即屬
                最終得享有債券權利並負義務之人，自為當然之理。
            (2)、查原告既為債券之占有人，即應依法享有債券之權利並負擔債券之
                義務。原告既有占有債券之外觀，本於該占有之事實，即於債券到
                期時，取得債券利息之收取權。原告既為債券利息之收取權人，相
                應利息所產生之扣抵稅額，當然為原告所取得。
            (3)、至於買賣系爭債券之前手等人因買賣公債債券之行為而移轉公債債
                券予後手，其持有期間並未取得付息機構支付利息，則前手息之『
                利息』是否為利息，是有定性上之需要。
          Ⅳ、前手之『息』不是利息：
            (1)、稱債券『前手息』，乃為區分債券利息兌領人所持有債券期間申報
                所得之利息，及非持有（及其前手持有）期間，未申報所得之債券
                利息，而與分野界定之名詞。
            (2)、就被告認定債券持有期間之債券利息一事，於公債兌領期間之前，
                並無任何持有債券之人得自債券之付息機構取得債券之利息收入。
                縱於債券兌領期間屆至，付息機構亦僅支付占有債券之人利息，於
                支付之之同時亦已扣繳稅款。於此債券流通兌領之過程，因公債制
                度之設計係以特定期間之經過並提示占有債券之人為付息條件及對
                象，就債券流通行為之過程，並未存在依持有債券期間而取得付息
                機構付息之現狀。是就債券行為而論並不存在付息機構依占有或持
                有債券期間支付利息之情狀，僅於兌領期日依持有債券之外觀，領
                取利息並憑以扣繳，此流通過程並無前手取得利息之問題。
            (3)、所以有前手『息』之情狀，係因於買賣債券之債權行為之過程中，
                買方給付價金之同時，賣方將取得之價金，區分為取得成本及『應
                收利息』入帳。然此設算之『應收利息』，係純粹建立持有公債期
                間之期待權本質。蓋因稱利息者，依前揭之說明係指因借貸本金所
                產生之法定孳息，本金與孳息收取權人為同一。然於本案前手間就
                公債交易之行為係以買賣關係定性並且於交易雙方間並不存在借貸
                之意思（縱於附條件買回之公債交易有買賣說與融資說之差異，然
                其既有所有權移轉之意思，且於交易憑單上係記載所有權已為移轉
                表示，基此契約類型之特徵，應採買賣說為是，容後述）。甚且，
                當買方支付價款予賣方，賣方受移轉取得買方之價金後，賣方並不
                回向支付買方本於利用『本金』（即價金）之利益而支付因本金所
                生之『利息』予買方之行為，而係於買方再買賣於後手時，買方取
                得價金之同時，必須設算『應收利息』收入。然此買方設算之『應
                收利息』，並非付息機構支付之利息，亦非賣方因利用『本金』（
                即價金）回向支付之『孳息』，而係於買方將債券權利出賣予後手
                時，於取得價金之同時併實現之『應收利息』。然斯時，買方依持
                有債權期間設算之『應收利息』，如從買方提供『本金』予賣方之
                借貸關係而論，係應由賣方因利用『本金』而支付利息予買方而非
                由後手給付價金之同時實現『應收利息』。易言之，於買賣交易債
                券之過程中，並無因本金所生孳息之利息，於會計處理上將交易價
                款之部分設算為『應收利息』，係因營利事業之會計基礎係採權責
                基礎制，必須表徵持有公債期間之『應收利息』期待值，然尚非表
                示營利事業已取得利息所得。
          Ⅴ、前手之買賣交易應歸屬財產交易所得：
              依前揭說明得知，僅有付息機構依法透過債券有價證券之發行行為，
              使得本金與利息收取權人因流通轉讓之關係而有可能非同一人外，依
              據利息之法律概念內涵為本金所生之孳息，本金與利息收取權人應為
              同一所示，於不同之前手透過買賣之交易流程，並無任何『本金』與
              『利息』之法律概念穿插其間。於會計處理上之所謂『應收利息』，
              究竟係指債券之利息抑或是前手支付之利息，觀察實際買賣交易之過
              程，並無法察知『本金』與『利息』之連動關係，究其實際，實係因
              前手間之債權行為係屬買賣契約關係，應依所得稅法第十四條第七類
              第三款之規定核課前手財產交易所得。
          Ⅵ、債券利息收入與扣抵權之發生：
            (1)、所以原告與前手債券交易之債權行為係屬買賣關係，前手並未因其
                持有期間而自付息機關或給付價金之出賣人取得『利息』收入，所
                謂會計上之『應收利息』係基於期待權所生之法律概念，實際交易
                之過程並無因本金所生之孳息之『利息』概念發生。是於系爭案件
                並不存在前手取得之『利息』，而均為買賣之交易價金。
            (2)、以公債債券之利息而論，利息在未屆清償期前，僅是基本權之利息
                ，是隨同原本債權存在而未現實發生之抽象債權。反之，已屆清償
                期而具體發生，且與原本債權分離之利息債權，為獨立請求之客體
                者為支分權之利息。
            (3)、就債券實務而論，只有到期之債券，本於占有之事實，始取得支分
                權之利息，於債券到期前，基本權之利息並未實現，該債券面上所
                彰顯之利率僅僅為一具有期待權性質之權利（或為利益），尚非可
                評價為一具體取得之利息收入。該利息收入只有在債券到期時，占
                有債券之人，始得終局取得利息收入，且僅有該最終占有人取得此
                收取權。基此，中間轉得人因基本權利息尚未實現（於除息交易前
                ），故並未自付息機構取得一絲一毫之利息收入。
            (4)、因原告確已有利息收入，本於收入自產生扣抵稅額之權利，且只有
                在債券到期，利息收入實現之同時，扣抵權才發生。於債券轉讓之
                過程中，因屬基本權利息，既無收入，以債券行為論，任一轉得人
                亦未取得任何之扣抵稅額之權利，是為當然。
            (5)、以本案而論，只有『跑到終點的人，才獲得獎賞』。債券屆期時，
                本於占有之事實，原告取得債券利息之收入並繳納稅款，於斯時因
                有繳稅之行為同時始發生稅額扣抵之權利。被告雖認定前手有申報
                取得利息收入，然該帳列之『應收利息』係建築在『期待權』之法
                律概念，實際上並非法律概念或商業概念之『利息』。前手間之債
                權移轉行為，核屬買賣契約關係，於前手間實際交易之意思及內容
                觀察，並無法律概念所稱之法定『孳息』之『利息』概念存在，前
                手間之交易關係應以所得稅法第十四條第七類第三款之財產交易所
                得為應核課適用之法律基礎。於認定原告之可扣抵稅額，因前手間
                之交易核屬財產交易所得，原告與前手間應依所得稅法第十四條第
                七類第三款之規定認定系爭債券之債權交易行為係屬財產交易所得
                ，並不存在前手『利息』之概念，應依實際原告所收取自付息機構
                之利息收入，以實質所得課稅之原則，作為認定扣繳稅額抵繳之範
                圍。
          Ⅶ、附買回（或附賣回）債券交易行為之定性：
            (1)、爭點：
                就系爭公債交易行為之定性，以買賣斷之交易架構應認係屬有價證
                券之買賣，為證券交易免稅之範圍，已如前述。惟就公債交易以附
                買回（或附賣回）之方式作為交易之內容，就此附買回債券交易行
                為之定性，即為最具爭議性之議題。如釐清附買回債券交易之行為
                究屬融資說或買賣說，將影響「前手息」之本質定性差異。如為買
                賣說，依據前揭說明，則附買回債券交易之所得為有價證券之交易
                所得；如採融資說，則給付前手「利息」時，給付人應依據所得稅
                法第八十八條第二項之規定負有扣繳義務，且應就取得「利息」之
                所得繳納所得稅，非屬有價證券交易所得免稅之範疇。
            (2)、融資說仍有待商榷：
              、就附買回債券交易行為之定性採取融資說之說法，係以經濟實質
                  之觀點並復以交易雙方當事人之真意為認定系爭交易行為係屬融
                  資說之依據。然查：
                α、從「物權法定主義與刑事責任」之觀點言之：
                    融資說認定證券商於向客戶承作附買回債券交易之際，係以證
                    券商仍實際占有公債並以公債為擔保之交易行為。然如採融資
                    說，係以借貸契約為基礎，並以占有公債為擔保，惟如雙方既
                    存有借貸契約關係，借方係屬證券商（以附買回為例），貸方
                    為客戶，則證券商既為借方，理應由貸方取得債券所有權以為
                    擔保。然借方不但取得融資之資金並同時實質占有債券，如採
                    融資說，對於交易相對人顯屬不利，而貸方提供金錢卻未取得
                    有利之擔保，亦屬不當。再者，縱採融資說之公債擔保之概念
                    ，然貸方卻未實質占有擔保物，衡之於「物權法定主義」所揭
                    示之物權登記、公示之法定原則，此種融資擔保尚難為法令所
                    肯認。如認公債所有權以讓與所有權之方式為擔保借貸法律行
                    為，則貸方既已取得所有權，本於公債所有權已為移轉之形式
                    且具有對價性之給付，於斯時採融資說之立場，其交易架構之
                    外貌已與附條件買賣（採取買賣說）之法律關係無異。
                β、既然附條件買賣契約與融資讓與擔保契約之交易架構已屬類似
                    ，則以契約類型化之角度以觀，當事人之意思即為衡量契約類
                    型之重要判別標準。於系爭附買回公債交易，雖以交易經濟實
                    質之觀點認應屬融資讓與擔保之性質，然既為附買回債券交易
                    ，其法律關係之定性為買賣關係，則取得債券之人得以已有所
                    有權之實質，逕行轉讓所有權於後手，而後手當然亦可再轉讓
                    ，且僅需於期限屆至再賣回證券商。縱然，於期限屆至未再賣
                    回，後手亦得以所有權人之地位行使公債兌領之權利。反觀，
                    如採融資說，因移轉所有權之目的再於擔保債權，如取得人將
                    之移轉所有權予後手，顯然的，取得人於易持有為所有之際，
                    將有侵占罪責。於後手未按約再賣回證券商之際，其不僅為民
                    事違約且有刑事侵占罪責。以此角度思考系爭當事人之真意為
                    融資借貸之性質，是否確屬當事人真意，誠有相當之疑問存在
                    。
              、融資說有違反現行證券交易法規定之疑慮：
                  按稱「證券商不得收受存款、辦理放款、借貸有價證券及為借貸
                  款項或有價證券之代理或居間。但經主管機關核准者，得為左列
                  之行為：一、有價證券買賣之融資或融券。二、有價證券買賣融
                  資融券之代理。」為證券交易法第六十條第一項所明定。如就附
                  買回公債交易採取融資說，則證券商即屬辦理存、放款業務而有
                  違反證券交易法第六十條之虞，依據證券交易法第一七五條之規
                  定有最高兩年以下之有期徒刑併一佰八十萬以下之罰金。
            (3)、是就系爭案件，如法院肯認附買回公債交易應屬融資說之立場，就
                其擔保之方式容有再事推求之可能，且因採融資說之立場而賦予原
                告扣繳義務外，並有證券交易法之刑事責任，而此顯非原被告雙方
                所預見且與當事人之交易法律關係為買賣說之立場逕庭。
      ３、違反信賴保護原則：
          以客觀事實論證，原告雖已取得付息機構之利息，然未申報全數之利息所
          得，係因被告之前揭函釋所示之結果，本於信賴被告之函釋及原告確實收
          取全數之利息收入，雖原告未申報全數之利息收入，確係因信賴被告之函
          釋及長久以來被告不作為之客觀狀態，依法應依行政程序法第八條之規定
          ，以被告違反信賴保護原則，宣告原處分違法。
    Ｆ、總結以上之說明足知，被告機關就原告八十六年度營利事業所得稅結算申報
        案件，否准原告以債券利息之扣繳稅款全數抵繳應納稅額，於法未合，且已
        嚴重損害原告之權益。基於「租稅法律主義」與「核實課稅原則」，應撤銷
        上開不當之核課處分、復查決定及訴願決定。
  二、被告主張：
    Ａ、按「納稅義務人應於每年二月二十日起至三月底止，填具結算申報書，向該
        管稽徵機關，申報其上一年度內構成綜合所得稅總額或營利事業收入總額之
        項目及數額，以及有關減免、扣除之事實，並應依其全年應納稅額減除暫繳
        稅額及尚未抵繳之扣繳稅額，計算其應納之結算稅額，於申報前自行繳納。
        」為所得稅法第七十一條第一項所規定。又「三、扣繳他人之所得稅款，不
        得列為本事業之損費。」為查核準則第九十條第三款所規定。另「．．債票
        無論曾否轉讓，均應由付息機構，以付息時之持票人為納稅義務人（記名式
        者為最後記名之人）就全部利息一次扣繳所得稅；並根據持票人之身分證明
        ，依法填報扣繳憑單，納稅義務人為中華民國居住之個人或營利事業者，應
        將該項利息所得，依法合併當年度所得申報所得稅。」及「營利事業或個人
        買賣國內發行之公債、公司債及金融債券，買受人若為營利事業，可由該事
        業按債券持有期間，依債券之面值及利率計算之『利息收入』，如其係於兩
        付息日間購入債券並於取息前出售者，則以售價減除其購進該債券之價格及
        依上述計算之利息收入後之餘額作為其證券交易損益。買受人若為個人，因
        個人一般多未設帳，應一律以其兌領之利息金額併入其當期綜合所得稅課徵
        。」分別為財政部六十四年九月四日台財稅第三六四四○號函（八十七年版
        所得稅法令彙編第三五六頁）及七十五年七月十六日台財稅第七五四一四一
        六號函（八十七年版所得稅法令彙編第一七三頁）所明釋。
    Ｂ、經查：
      １、所得稅法第七十一條及第九十九條雖分別規定：納稅義務人得以暫繳及扣
          繳稅款抵繳結算申報之應納之稅額，及憑扣繳憑單抵繳稅款，惟亦限定應
          以自行繳納之稅款始有其適用。又前揭財政部函釋雖規定營利事業買賣公
          債，可按持有期間列報利息收入，並未規定營利事業於兩付息日間買回公
          債，按持有期間列報利息收入，即得以全期扣繳稅款抵繳其申報應納稅額
          。本案原告於利息兌領日前買回公債，前手兌領之利息及系爭扣繳稅款均
          為前手所有。系爭前手兌領之利息，依規定既不列為原告之利息收入，即
          該前手息部分之納稅義務人並非原告，原告自亦無從依前開所得稅法第七
          十一條及第九十九條規定，以該前手息之扣繳稅額抵繳原告自身之所得稅
          。
      ２、至原告訴稱其買入債券時係以含前手息價格（包括扣繳稅額）全額買入乙
          節，查系爭前手息扣繳稅額除否准原告抵繳應納稅額外，原核定並同額轉
          入原告購入債券成本核認在案，此揆之所得稅法第四十五條：「稱實際成
          本者，凡資產之出價取得，指取得價格，包括取得之代價，及因取得並為
          適於營業上使用而支付之一切必要費用。」之規定，原核定，將系爭前手
          息扣繳稅款轉入成本核認在案，自無不當。是原告辯稱其依法就扣繳憑單
          記載之扣繳稅額全數抵繳應納稅額尚無不妥顯係誤解，核無足採。
      ３、又原告買回公債兌領之利息及扣繳稅款均為前手所有，其本身既無該項所
          得，縱扣繳憑單為原告之名義，亦非扣繳稅款之實際納稅義務人，自不得
          以之抵繳應納稅額或申請退稅。
      ４、原告買回債券之全部購買價格為取得債券之成本，不得謂取得成本之一部
          分係得扣抵應納稅額之扣繳稅款，且債券之前手持有人既為實際利息所得
          者，因該項所得而發生之扣繳及納稅義務，依實質課稅原則，自應同屬於
          實際所得之人。況公法上之租稅扣抵權，非得以私經濟交易而移轉，訴稱
          有權將系爭扣繳稅額抵繳應納稅款或申請退稅云云，亦無足採。
      ５、前揭財政部六十四年台財稅第三六四四○號函係釋示債券利息應就全部利
          息一次扣繳及其扣繳憑單之開立方式，該函並指明：「．．．納稅義務人
          為中華民國居住之個人或營利事業者，應將該項利息所得，依法合併當年
          度所得申報所得稅。」；而本件原告復因適用財政部七十五年台財稅第七
          五四一四一六號函釋，並無將系爭扣繳憑單所含其前手利息收入之金額，
          合併申報營利事業所得稅。準此，原告對其前手之利息所得部分，自認無
          申報納稅之義務，其既非該前手利息之納稅義務人，自無從依據所得稅法
          第七十一條規定，就前手息之扣繳稅額抵繳原告之營利事業所得稅。是原
          告所訴，核無足採。
    理  由
壹、本案判斷體系之說明：
  一、按本案之發生緣由，是因為政府發行政府債券（下稱「公債」）後，不直接行
      銷，而整批賣斷（實務上稱為「包銷」）給證券或票券公司（以下用「證券公
      司」一詞來代表），或將整批公債委由證券商在市場上行銷（實務上稱為「經
      紀」），以上政府與大盤證券公司的大筆交易形成了債券的初級市場，而後證
      券公司即將包銷或經紀之整批政府債券，依市場之需求，以不同數量的債券與
      客戶進行交易，因此又形成了債券的次級市場。而在債券的次級市場上，雖然
      交易頻繁，但在債券付息日屆至前，在次級市場交易、而由客戶持有之債券又
      會透過交易流回原來的包銷或經紀債券之證券公司手中，並由其在付息日當日
      持債券向債券付息機構領取利息。而付息機關則會付息時，依於扣繳義務人之
      身分，按照所得稅法第八十八條第一項之規定，從付給領息證券公司之利息金
      額中扣取百分之十之稅款，繳交予國庫。並開立扣繳憑單予領息之證券公司。
      事後證券公司在申報當年度之營利事業所得稅時，即持債券付息機構開立之扣
      繳憑單，主張以被扣繳之款項來扣抵其應納之所得稅額，但遭被告機關拒絕，
      其拒絕之理由則是認為債券付息機構所支付之利息，表面上看來是由證券公司
      領得，但實際上應屬「債券之各個前手客戶」所有，而每一債券前手客戶所有
      之利息金額則是按其持有債券期間之日數，依票面利率來計算。證券公司對此
      認定不服，提起行政爭訟，因此發生本案。
  二、因此針對上開爭議內容，本院在判斷架構上，將本案之全部事實及法律爭議拆
      解為三大部分來加以探究，進而說明本院之判斷結論：
    Ａ、第一部分為背景說明，重點有二，一為「債券初級市場與次級市場是如何建
        立的；一為「次級市場之交易是如何進行的」，並說明債券之四種交易形態
        ，即「買斷」、「賣斷」、「附買回」（RP）、「附賣回」（RS）。
    Ｂ、第二部分所要探究的則是，既然證券公司與客戶間之交易是「買賣」，為何
        透過買賣行為，債券前手客戶還會取得「利息所得」﹖到底這種「利息所得
        」是如何產生出來的﹖這裏有必要特別說明目前債券買賣實務上「除息交易
        」之概念。
    Ｃ、第三部分則以假設債券前手客戶確曾從債券交易中取得「利息所得」，此時
        應如何進行扣繳才符合所得稅法制上「扣繳制度」之規範意旨﹖而目前這樣
        的扣繳方式是否合理﹖進而判斷本案中「被告機關將債券付息機構支付之利
        息解為付給前手客戶之利息，並且認為『債券付息機構是為前手客戶來扣繳
        稅款』」的見解是否合法﹖
貳、認定原告勝訴之理由：
  一、本案之背景事實：
    Ａ、債券之發行：
      １、按公債乃是政府為籌集一般施政或建設所需資金而發行（向民間借貸）之
          債券，票面上有本金數額之記載，並載明票面利率及付息期間（例如一季
          、半年或一年付息一次），債券本身則得自由流通轉讓，並由公庫保證屆
          期付款（包括付息期或本金清償期）。目前公債發行期限三至十五年，本
          金償還方式有到期一次還本與分期還本二種。又依發行層級可分中央政府
          公債與直轄市政府公債等。其中中央政府建設公債可依自償性與否，區分
          為甲、乙二類。甲類公債係為支應非自償性之建設資金，投資者利息所得
          須課徵所得稅，乙類公債為支應自償性之建設資金，投資者利息所得可免
          徵一部份或全部所得稅。以下為行文方便，不擬討論乙類公債利息可免課
          所得稅之情形。
      ２、公債之發行或可由證券公司以包銷方式買斷，再轉手出售給第三人。或者
          由證券公司以經紀人之地位代政府出賣該債券（債券實務上稱之為經紀）
          。而包銷商或經紀商之決定，則採取競標方式行之，由出價最高（包銷之
          情形）或收取佣金比例最低（經紀之情形）之證券公司得標。
      ３、若是包銷買斷，證券公司買入債券之價格則視對未來市場利率走向之預測
          而定。如果預測市場長期利率趨向比票面利率為高時，買入債券之價格即
          會比債券本金面額為低（即折價發行/買入）；反之，買入債券之價格則
          會高於債券之面額（即溢價發行/買入）。
    Ｂ、公債之買賣：
      １、按證券公司向國家購得公債，乃是公債買賣初級市場之建立。
      ２、但證券公司投入鉅額資金買入公債，其經濟上之目的並非僅為賺取債券利
          息，尚有可能將公債再賣給市場上其他擁有資金的客戶，期透過交易從中
          賺取價差利潤或加以變現。另一方面，擁有公債之客戶有時也會為籌集現
          金或實現持有公債之報酬，而將手中持有之公債於市場上出售。因此即有
          債券次級市場之產生。
      ３、而公債次級市場之交易方式，則基於資金融通靈活性之要求，金融實務上
          發展出多種不同之交易模式，爰簡述如下：
        ａ、證券公司可以直接將公債「賣斷」給客戶（對客戶而言則屬「買斷」）
            ，公債所有權及公債所表彰之債權信用風險及利率波動等風險也一併移
            轉與客戶。
        ｂ、證券公司也可以「附買回」（即金融實務所稱之「RP」）之方式將公債
            出賣給客戶，暫時向客戶取得一筆資金款項。所謂之「附買回」係指：
            證券公司在出賣債券予客戶之同時，即與客戶約定，於一定期間後，由
            證券公司按雙方預先約定之價款予以買回。此所謂一定期間，不得超過
            一年，而在金融實務上，為了避免讓個人客戶變成付息日之持票人而遭
            依綜合所得稅現金基礎核課利息所得稅，形成對個人客戶重稅或整體公
            庫重複課稅之不利後果，所約定之「一定期間」都不會跨過付息日。且
            買回之價款會比原來出賣之價款為高，其間之差額除了雙方對市場利率
            各自不同預測所形成之交易基礎外，另外也一定會包括「客戶從買入到
            賣出期間內之票面利息金額」（由於債券約定之付息期尚未屆至，此等
            利息原本尚未可請求，但由證券公司先行支付予客戶）。
        ｃ、手中持有公債之客戶也得將公債再「賣斷」給證券公司（此種情形，為
            避免認定債券是否為真實之困擾，該客戶所持有之債券多限於原來向證
            券公司處「買斷」之公債）。
        ｄ、又手中持有債券之客戶若一時需要現金，但又希望將來持債券領取本金
            及利息時，則可將手中之債券以「附賣回」（即金融實務所稱之「RS」
            ）之方式，出賣給證券公司，而證券公司在買入債券之同時，即與暫先
            出賣債券之客戶約定，於一定期間後，證券公司將按雙方預先約定之價
            款賣回給該客戶。此所謂一定期間，同附買回交易亦不得超過一年。而
            在金融實務上，若由證券公司出面兌領全期債券利息，仍係按權責基礎
            認列利息收入，並無個人持有兌領遭重複課稅之後遺症，甚至可使個人
            客戶免遭現金基礎課稅，故此「一定期間」有可能會橫跨付息日。且其
            出賣之價款，如同「附買回」之情形一般，會比原來買入之價款為高，
            其間之差額也一定會包括「客戶從出賣到買回期間內之票面利息金額」
            （由於債券約定之付息期尚未屆至，此等利息原本尚未可請求，而由客
            戶預先付給證券公司）。客戶買回該債券之後，在清償期未屆至前，又
            可再次出售該債券予證券公司。
  二、債券買賣為何還會產生「利息所得」﹖
    Ａ、在這裏首先要說明的，無論原告與被告，在進行訴訟攻防時，有意無意地，
        均將「債券前手息」爭點著重在「附買回」之交易形態，這樣的討論方式是
        有所不足的，因為雖然大部分之債券交易都是「附買回」交易，但其間仍然
        有少部分買斷之情形，如果只將討論之焦點放在「附買回」交易，則其判斷
        結論不能涵蓋本案之全部法律爭點。
    Ｂ、因此本案中應先討論「買斷之情形，出賣債券之客戶有無取得『利息所得』
        」，而這樣的討論又必須從瞭解債券交易實務上「除息交易」之概念開始切
        入，茲簡述如下：
      １、「除息交易」之簡介：
        ａ、按所有債券買賣（包括「買斷」、「賣斷」、「附買回」、「附賣回」
            ）之成交價格均是按照「除息交易」之方式來計算：即成交價格為除息
            價格，而交割款係成交價格加上應計利息款。
        ｂ、而債券之買賣雙方在評估一張債券之價值時，非常近似於「民法上人身
            侵害所生之扶養費或勞動能力填補年金，如果請求一次給付時，按霍夫
            曼計算方法來折價」之方式，只不過其年金之金額與兌現時間，是按照
            票面利率及付息日定之。
        ｃ、上開依票面利率及付息日計算而已固定之「類似年金」金額暨公債面額
            ，如果折算成現值一次給付時，其給付金額（即交割款）應該是多少，
            買賣雙方有合致之評估（其折現之評估基礎，即為該債券之殖利率），
            因此才會形成交易（大家對市場利率之走向看法不一，但雙方均認為可
            以從交易中得利因而進行交易）。
        ｄ、又對營利事業買方客戶而言，上開成交當日之公債折現值，包括了前手
            已賺得之應計利息款（成交單載為「應計利息」），因此該部分依據財
            務會計學理並不算入營利事業買方客戶之取得成本（成交單載為「成交
            價格」），而係採外加方式計入交割款內（成交單載為「應計金額」）
            。
      ２、在除息交易之概念下，財務會計上因此承認前手有「按持有期間，依票面
          利率計算」之「利息收入」所得產生。而在法律上如何看待此等「利息收
          入」，則多有爭論：
        ａ、本院曾提出一項看法，認為從所得稅法第十四條與第二十四條對個人綜
            合所得與營利事業所得之不同定義觀察，且基於個人不設帳之現實狀況
            ，並考慮稅捐稽徵機關過去一貫之見解（參閱財政部七十五年七月十六
            日台財稅字第七五四一四一六號函釋，其全文內容為：「營利事業或個
            人買賣國內發行之公債、公司債及金融債頭，買受人若為營利事業，可
            由該事業按債券持有期間，依債券之面值及利率計算『利息收入』，如
            其係於兩付息日間購入債券並於取息前出售者，則以售價減除其購進該
            債券之價格及依上述算之利算之利息收入後之餘額作為其證券交易損益
            。買受人若為個人，因個人一般多未設帳，應一律以其兌領之利息金額
            併入其當期綜合所得稅課徵。」雖然函文中未就個人為出賣人時如何認
            定所得性質為解釋，但從解釋文意為反面解釋，如果個人未兌領利息，
            即無利息所得可言），而主張：
          I、在客戶為個人之情形，上述會計上之利息收入，仍應視為證券交易收
              入，無所謂「利息收入」可言。
          II、在客戶為營利事業之情形，上述會計上之利息收入，在法律上也應視
              為「利息所得」。
        ｂ、但原告及被告均反對以上之法律意見，認為所得種類之定性，應不分個
            人與營利事業，而採取同一標準，不過定性之結論，二者卻正相反：
          I、原告之立場認為，如果稅法沒有特別規定，就應依私法之角度來定性
              ，所以不分個人與營利事業，會計上之應計利息，仍屬「證券交易所
              得」（而這裏原告未言明的則是，證券交易所得免稅，如此之解釋結
              論有利於原告）。
          II、被告則一反其過去之實務作業慣例，而認為應從經濟角度來定性，因
              此不分個人與營利事業，會計上之應計利息，同屬「利息所得」（這
              裏被告未言明的則是，「利息所得」屬於「課稅所得」）。
        ｃ、這樣的爭點牽涉到「實質課稅原則」之適用範圍到底有多大﹖此等問題
            涉及之層面過廣，或許還有留待以後進一步討論之必要，而且由於此一
            爭點所應採擇之結論，對本案勝負判斷並無影響（理由後詳），故本院
            在此亦不作判斷。
    Ｃ、至於「附買回」之定性上爭議，雖然本院從交易流程如實地觀察，認為採擇
        「融資說」較符合當事人真意（按法律事實之「定性」，一樣是要取向於規
        範功能。一般言之，契約類型之定性，其在私法上之目標，莫不著重於補充
        規範之尋找，以便在發生「始料未及」或「情事變更」之情況時，能找到最
        恰當之補充規範，而稅法上之定性，應該是另有規範功能才對，只不過這樣
        的規範功能何在﹖而且能否因為此等規範功能之維護，而違反私法上之定性
        標準，是值得進一步探究的），不過因為雙方都堅持「買賣說」，而本院也
        認為此等學說之採擇純屬「仁智之見」，因此願意尊重目前之實務作業慣例
        ，以「買賣說」處理債券附買回交易所生之「前手息」問題。而如果以「買
        賣說」處理債券附買回交易所生之「前手息」問題，則其結論與買賣斷之情
        形完全相同。
        註：(1)融資說與買賣說之差異，就利息所得之認定而言，如果接受除息交易
              中「前手應計息」部分為前手之「利息所得」時，二者惟一之區別僅
              在利息金額之多寡而已，採買賣說之前手息是按票面利率計算，而採
              融資說，則前手息是按殖利率（即交易時之實際約定利率）為準。
            (2)不過在融資說之情況下，「證券公司付息予客戶」與「債券付息機構
              付息予證券公司」是完全不同的二個法律行為，則本案被告機關前揭
              「債券付息機構所支付之利息為債券之各個前手客戶所有」之觀點即
              全然無據。
            (3)但因為雙方對此已一致主張要依買賣說來處理，因此也需再考慮融資
              說對本案勝負判斷之影響。
  三、對債券交易採取買賣說之情況下，如果假設債券前手客戶確曾從債券交易中取
      得「利息所得」（之所以要用假設，是因為原告對此有爭議，其認為前手客戶
      從交易中並無獲得「利息收入」，只有獲得「證券交易收入」，本院原本認為
      前手客戶為營利事業時，仍有「利息所得」發生，而前手客戶為個人時，則無
      「利息所得」發生，但這點又為被告機關所反對，被告機關是認為無論前手客
      戶是個人或營利事業，就「前手持有期間、依票面利率計算」之應計息部分，
      均屬「利息所得」，而這樣的爭議本院認為，由於「實質課稅原則」之定義與
      其適用之界限，目前仍然過於模糊，而有留待時間進行後續討論之必要，所以
      才使用「假設」之方式來說明），被告機關將債券付息機構支付利息之行為解
      為付給之對象為前手客戶，並且認為「債券付息機構扣繳稅款時，是為前手客
      戶而扣繳」，這樣的見解是否符合規範本旨﹖
    Ａ、現行實務上之扣繳作業方式：
        現行實務上之扣繳作業方式是依財政部六十四年九月四日台財稅字第三六四
        四０號函釋意旨辦理，該函釋意旨如下：
      １、主旨：中央政府建設公債甲種債票之利息，應由付息機構於付息時，按照
                所得稅法第八十八條、第八十九條、第九十二條及各類所得扣繳率
                表等規定，扣繳利息所得稅款，並以付息時債票持有人為納稅義務
                人，向稽徵機關填報扣繳憑單，並依同法第九十四條規定，將扣繳
                憑單填送納稅義務人。
      ２、說明：一、．．．．．．．
                二、本債票無論曾否轉讓，均應由付息機構，以付息時之持票人為
                    納稅義務人（記名式者為最後記名之人）就全部利息一次扣繳
                    所得稅；並根據持票人之身分證明，依法填報扣繳憑單。納稅
                    義務人為中華民國居住之個人或營利事業者，應將該項利息所
                    得，依法合併當年度所得申報所得稅。
    Ｂ、現行之扣繳作業實務之缺失：
      １、上開現行實務作法，其缺點在於弱化了扣繳義務之二大功能：
        ａ、首先，因為扣繳之對象，從經濟實質層面觀察，不全然是真正賺得並依
            法應申報該持有期間應計利息為利息收入之人，造成所得稅法第八十九
            條第一項第二款扣繳制度下之納稅義務人（取得所得者）與結算申報量
            能課稅制度下之納稅義務人產生不一致的情形。
        ｂ、其次，稅捐稽徵機關取得扣繳稅款之時間會延後，無法在收入實現之際
            ，立即取得稅源以供財政週轉之用。
    Ｃ、正因實務作法及財政部六十四年函釋弱化了扣繳制度掌握稅源與即時就源扣
        繳以利國庫資金調度之功能，以至於使「扣繳制度」與「結算申報量能課稅
        」間，產生了若干調和困擾，間接有損賦稅公平之終極目標。但既然已經對
        證券公司扣繳了，則事後當然要准其抵銷。這點與扣繳制度之功能如何設計
        才能發揮到最大，是不同層次的問題。
    Ｄ、而稅捐稽徵機關之所以會持「『就債券前手持有期間之應計利息金額計算得
        出扣繳稅款』範圍內，不准證券公司拿債券付息機構扣繳之暫扣款來扣抵該
        證券公司當年度營利事業所得稅稅款」之見解，其目的或許是有意回復「掌
        握稅源」之功能（至於扣繳太慢的既成事實已無從矯正），而將此等扣繳稅
        款算為各自前手客戶之暫扣款。
    Ｅ、但是這種作法在法律上不應准許，因為：
      １、錯誤的結果只能用正確的行為來導正，而不是使用成本低廉的法律擬制手
          段，將錯誤的結果擬制為正確的結果。因為錯誤的結果是導因於錯誤的行
          為，而且錯誤行為通常不會只帶來一個錯誤結果，而是同時帶來一組的錯
          誤結果，也會對事實狀態產生全面的影響，如果只以法律擬制的手段將其
          中一個錯誤的結果調整為正確的結果，卻忽略了錯誤行為對事實層面所造
          成的其他影響，這樣的作法不會解決問題，只會帶來更多的問題，所以此
          等作法難以被接受。
      ２、稅捐稽徵機關硬將「債券付息機構對持有債券證券公司付息時之扣繳行為
          」，解為是「債券付息機構直接對前手客戶之利息所得扣繳」，而不是對
          證券公司扣繳。可是暫扣之現金卻是從支付給證券公司的現金中扣下，換
          言之，每一個前手雖被稅捐稽徵機關認為在法律上「曾被扣繳過現金」，
          但其領取自買入者（例如證券公司）代墊之應計利息款現金金額，卻一毛
          沒少。此時證券公司與客戶間之法律關係要如何調整？用什麼法律關係來
          調整﹖調整的成本有多高？誰負擔這個成本？還有客戶是否因此能享受到
          將暫扣款扣抵稅額的權利（現行實務上稅捐稽徵機關並未容許「所有」之
          營利事業客戶均享有抵扣稅款之機會，甚至有些客戶連自己享有扣抵權都
          不知悉）？這些問題，都會因為稅捐稽徵機關之現行作業方式，而逐一浮
          現。
      ３、法律擬制手段須有法律明文之授權，不得任意為之，而現行行政實務上，
          行政機關卻經常在事實認定上以法律擬制手法來處理事實問題，而用一些
          複雜難解的法律用語去掩蓋簡單的事實定性問題。
      ４、簡單的說，不同的事實即應為不同之定性及處理，不容隨便混為一談，在
          本案之情況，稅捐稽徵機關不能以這種方式（把二個事實併成一個事實）
          來解釋及適用法律，而限制證券公司就暫扣款行使抵扣權。
    Ｆ、至於「債券交易，在採買賣說之情況下，前手客戶取得之買賣價金中是否含
        有『利息所得』」以及「如果其有利息所得，則證券公司是否應在支付債券
        買入交割款予前手客戶之同時，即就應計利息部分進行扣繳」等法律問題，
        由於不在本案之審理範圍內，本院無庸表明其法律意見，亦附此敘明之。
  四、綜上所述，本件原處分（復查決定）自有不當，訴願決定未予糾正，亦有未洽
      ，原告訴請撤銷自屬有據，爰予撤銷之，另由被告為適法之決定。
據上論結，原告之訴為有理由，爰依行政訴訟法第九十八條第三項前段，判決如主文
。
中　　　華　　　民　　　國　　九十一　　年　　 十一 　　月　　二十九　　日
                                  臺北高等行政法院  第五庭
                                            審判長  法  官　張瓊文
      　　　　　　　　　　　　　　　　　　　　      法　官　黃清光
      　　　　　　　　　　　　　　　　　　　　      法　官　帥嘉寶
右為正本係照原本作成。
如不服本判決，應於送達後二十日內，向本院提出上訴狀並表明上訴理由，如於本判
決宣示後送達前提起上訴者，應於判決送達後二十日內補提上訴理由書（須按他造人
數附繕本）。
中　　　華　　　民　　　國　　九十一　　年　　 十一 　　月　　二十九　　日
                                                    書記官  林麗美
